台灣彰化地方法院刑事裁定　　　　　　　　　　　　　　　九十年度自緝字第四號
　　自　訴　人　甲○○
　　被　　　告　乙○○
　　選任辯護人　張志新律師
右列被告因詐欺案件，經自訴人提起自訴，本院裁定如左：
    主  文
自訴駁回。
    理  由
一、本件自訴意旨略以：被告乙○○係彰化縣埔心鄉鄉民代表，明知其經濟困難，無
    利清償債務，竟仍基於意圖為自己不法所有之概括犯意，於民國（下同）八十七
    年三月二十六日起至同年五月十五日止，先後七次在自訴人位於彰化縣埔心鄉○
    ○村○○路○段一０五號住處，向自訴人借款，並向自訴人訛稱：「鄉民代表選
    舉將至，你先借給我週轉，當選後我會還你現金，金額共計新台幣（下同）三百
    五十萬元，選後一定還這一筆三百五十萬元」云云，致自訴人不疑有詐，陷於錯
    誤，而交付現金，被告並交付四紙支票以為借款之憑據。詎被告順利當選鄉民代
    表，上開支票屆期，竟遭存款不足而退票，迭經自訴人催討，被告均避不見面，
    至此自訴人始知受騙，因認被告乙○○涉犯詐欺取財罪嫌云云。
二、按法院或受命法官於自訴案件第一次審判期日前訊問及調查結果，如認為案件有
    刑事訴訟法第二百五十二條至第二百五十四條之情形者，得以裁定駁回其自訴，
    同法第三百二十六條第三項定有明文。次按犯罪事實應依證據認定之，無證據不
    得推定其犯罪事實，為刑事訴訟法第一百五十四條所明定；又事實之認定，應憑
    證據，如未能發現相當證據，或證據不足以證明，自不能以推測或擬制之方法，
    為裁判基礎；再刑法第三百三十九條第一項詐欺罪之成立，以意圖為自己或第三
    人不法之所有，以詐術使人陷於錯誤，而將本人或第三人之物交付為要件，最高
    法院四十年台上字第八六號、四十六年台上字第二六○號分別著有判例可稽。
三、訊據被告乙○○固不否認有曾向自訴人借款三百五十萬元，且其所簽發之四紙支
    票屆期均因存款不足而遭退票之事實，惟堅決否認有任何詐欺犯行，辯稱：伊自
    八十三年起就向自訴人借錢，均是有借有還，此次係因伊友人積欠一千餘萬元債
    務未及清償，遂先向自訴人調借三百五十萬元，供作競選經會，俟選舉完畢，其
    將該筆債權收回時，再清償自訴人。然伊雖僥倖當選，但卻負債，加上伊友人未
    能如期清償千餘萬元債務，至伊一時週轉不靈，存款不足而使系爭支票四紙退票
    ，伊並無詐欺之故意等語。本件自訴人認被告涉犯詐欺罪嫌，無非以被告所開立
    之四紙支票未遵期付款為其論據。惟查：被告乙○○自八十三年起迄今，即陸續
    與自訴人有資金借貸往來，或開票或持客票向自訴人調借，並支付利息，長期以
    來，屆期提示均獲兌現，並無退票或積欠未還之情事，此為自訴人當庭所不否認
    ，是被告乙○○先前債信尚稱可靠，未曾陷於無資力。再者，此次被告向自訴人
    借款三百五十萬元，雙方約定月息為六厘，即十萬元每月利息二千，利息先給，
    每月算一次，被告自八十九年三月借款以來利息即陸陸續續給付到十一月份等情
    ，亦經自訴人於本院調查時所是認，再徵諸被告此次向自訴人借款僅三百五十萬
    元，從被告與自訴人間歷次資金往來之常態觀之，尚非屬異常巨額款項，且渠等
    所約定之利息被告亦陸陸續續有所給付自八十七年十一月間，足見被告於借款伊
    始並無詐欺之故意甚明。又被告所簽發之支票四紙屆期雖未付款，然本案借款係
    因自訴人自身對被告借款時經濟狀況之瞭解，信賴被告應有屆期清償之能力而為
    財產上之任意處分，尚非由於被告施行欺罔致陷於意思表示不自由而為給付。被
    告借款之初承諾屆期清償而未依約履行，固屬有違誠信，但民事債務人應依誠實
    信用原則履行債務，根據一般交易常態，乃係當事人間不待積極承諾當然具有可
    信賴之事實，除非債務人另以不法手段誤導債權人對債信風險之判斷，尚不能因
    債務人表示必將依約履行而謂債權人陷於錯誤。況且債務不履行之原因，在一般
    社會生活經驗上非只一端，即令在債之關係成立後惡意遲延給付，仍為違反契約
    之民事問題，不得遽與自始無意給付之財產犯罪行為相提並論（最高法院四十七
    年台上字第一四四八號判例參照）。而刑事被告依法不負自證無罪之義務，如無
    積極證據足以證明被告自始即出於為自己不法所有之意圖，縱使其就所負債務惡
    意違約不為履行，仍僅為民事上之糾紛，尚難以刑事詐欺取財罪相繩。此外復查
    無其它積極證據足以證明被告有何詐欺之故意及犯行，被告犯罪嫌疑不足，本案
    純屬民事債權債務糾葛，揆諸首揭規定，本件自訴應予駁回。
據上論斷，應依刑事訴訟法第三百二十六條第三項、第二百五十二條第十款，裁定如
主文。
中      華      民      國     九十一     年      三      月     八     日
                                  臺灣彰化地方法院刑事第二庭
                                      法      官  康  弼  周
右正本證明與原本無異。
如不服本裁定應於裁定送達後五日內向本院提出抗告狀（須附繕本）。
                                      法院書記官  詹  國  立
中      華      民      國     九十一     年      三      月    十一   日
